【裁判字號】    99,上易,767
【裁判日期】    990527
【裁判案由】    詐欺
【裁判全文】
臺灣高等法院刑事判決                 99年度上易字第767號
上  訴  人  臺灣板橋地方法院檢察署檢察官
被      告  甲○○
上列上訴人因被告詐欺案件，不服臺灣板橋地方法院98年度簡上
字第1054號，中華民國99年1 月27日第一審判決（聲請簡易判決
處刑案號：臺灣板橋地方法院檢察署98年度偵字第2994號），提
起上訴，本院判決如下：
    主  文
上訴駁回。
    理  由
一、本件聲請簡易判決處刑意旨以：被告甲○○預見若將自己之
    銀行帳戶存摺及金融卡提供他人使用，可能幫助他人從事詐
    欺取財犯行，仍不違反其本意，於不詳時、地，將其所申請
    之板信商業銀行（下稱板信銀行）帳戶（帳號：0000000000
    0000號）之存摺、金融卡及密碼等物，交付予姓名年籍不詳
    之人，以幫助該人及其所屬之詐騙集團成員詐欺取得他人財
    物。詐騙集團成員取得上開帳戶後，即意圖為自己不法之所
    有，於民國97年11月28日，分別撥打電話給告訴人乙○○、
    丙○○，佯稱其日前於奇摩拍賣網站購物分期付款條件錯誤
    ，須依指示更正等情，致告訴人乙○○、丙○○陷於錯誤，
    遂依指示分別於97年11月28日晚上9 時38分、97年11月28日
    晚上10時5 分許，將新臺幣（下同）28,999元、13,999元款
    項匯入被告甲○○上開帳戶，旋即遭提領一空。嗣經告訴人
    乙○○、丙○○發覺有異，始報警循線查悉上情，因認被告
    甲○○所為係犯刑法第30條第1 項、第339 條第1 項之幫助
    詐欺取財罪嫌云云。
二、按犯罪事實應依證據認定之，無證據不得認定犯罪事實，又
    不能證明被告犯罪或其行為不罰者，應諭知無罪之判決，刑
    事訴訟法第154條第2項、第301條第1項分別定有明文。次按
    認定不利於被告之事實，須依積極證據，茍積極之證據本身
    存有瑕疵而不足為不利於被告事實之認定，即應為有利於被
    告之認定，更不必有何有利之證據，而此用以證明犯罪事實
    之證據，須於通常一般人均不至於有所懷疑，堪予確信其已
    臻真實者，始得據以為有罪之認定，倘其證明尚未達到此一
    程度，而有合理性之懷疑存在，致使無從為有罪之確信時，
    即應為無罪之判決，此有最高法院76年臺上字第4986號、30
    年上字第816號等判例意旨可資參照。
三、公訴人認被告甲○○涉有上揭犯行，無非係以(一)告訴人乙○○、丙○○於警詢中之指訴；(二)帳戶之開戶資料、交易明細
    表等為其主要論據。惟訊據被告甲○○固坦認上開帳戶係伊
    所開立，惟堅決否認有何幫助詐欺犯行，並辯稱：伊帶小孩
    子回娘家，回家後，伊先生跟伊表示家中遭竊，帳戶存簿及
    撲滿等物不見，伊並沒有將帳戶交出去等語。
四、經查：
  (一)有關板信銀行帳號：00000000000000號之帳戶為被告甲○○
    所開立之情，迭據被告甲○○於警詢、偵查及原審審理時自
    承不諱，並有板信銀行業務部於97年12月19日板信業務字第
    0978072271號函檢附存摺存款開戶申請書、印鑑卡、身分證
    正反面及交易明細表影本等資料附卷可稽（見98年度偵字第
    2994號偵查卷宗第9 至14頁），於97年11月28日，真實姓名
    年籍均不詳之犯罪集團成員分別撥打電話給告訴人乙○○、
    丙○○，佯稱其等日前於奇摩拍賣網站購物分期付款條件錯
    誤，須依指示更正等情，致告訴人乙○○、丙○○陷於錯誤
    ，遂依指示分別於97年11月28日晚上9 時38分、97年11月28
    日晚上10時5 分許，將28,999元、13,999元款項匯入被告甲○○所申辦之上開帳戶內，旋遭不明人士以提款卡提領一空
    一節，亦據告訴人乙○○、丙○○於警詢時指訴歷歷（見同
    上偵查卷宗第5 至8 頁），並有高雄市農會自動櫃員機交易
    明細表1 紙及臺灣中小企業銀行自動櫃員機交易紀錄2 紙在
    卷可憑（見同上偵查卷宗第22、29頁），此部分事實堪以認
    定。
  (二)告訴人乙○○、丙○○確係遭不明人士詐騙，而將款項匯入
    上開被告甲○○帳戶，已如前述。惟該不明人士取得被告帳
    戶資料，可能之原因非一，或因被告出賣、出借或出租他人
    使用，或因被告遭詐騙，而輾轉流入該不明人士之手，甚或
    他人取得被告帳戶資料而出賣、出借或出租他人使用，尚難
    僅憑被害人有遭他人詐騙並匯入款項予被告帳戶等事實，即
    遽推認被告有被訴之本件幫助詐欺取財犯行，自應再調查其
    他證據以資審認。
  1.觀之證人即被告配偶吳健廷於原審審理中結證稱：伊欠地下
    錢莊錢，因地下錢莊問伊有沒有簿子，可以拿4 本簿子抵10
    天，就可以不用還錢，而被告的存簿跟伊放在一起，由伊保
    管存摺及提款卡，伊也知道被告提款卡的密碼，就將存簿一
    起拿給地下錢莊，又伊已不太記得拿給地下錢莊的詳細日期
    ，僅知道是在桃園平鎮居住的時候拿的，伊不敢跟被告講是
    拿去地下錢莊，所以說是遭竊等語綦詳（見98年度簡上字第
    1054號原審卷第68至69頁），則由證人吳健廷之證詞，堪認
    被告甲○○所有之前述帳戶存簿暨提款卡係由被告甲○○之
    配偶吳健廷交給地下錢莊抵債，而證人吳健廷卻向被告甲○○佯稱家中遭竊等詞，是被告甲○○上開所辯，顯非虛妄。
  2.參以吳健廷交付其所有之國泰世華商業銀行永和分行帳戶（
    帳號：000000000000號）給真實姓名年籍不詳之人，以供該
    人及其所屬之犯罪集團成員詐騙他人，該詐騙集團成員取得
    上開帳戶後，於97年11月28日10時許，撥打電話給張錦銘，
    佯稱係臺灣臺北地方法院檢察署黃立維檢察官，稱張錦銘證
    件遭人冒用當人頭戶洗錢，須將名下所有資金存放於國際金
    融中心代保管云云，致張錦銘陷於錯誤，於上開時日，在臺
    北市○○區○○路三段179 號，將現金50萬元當面交給自稱
    黃立維檢察官之人，1 小時後，自稱黃立維檢察官之人復打
    電話給張錦銘稱其臺灣銀行帳戶內尚有50萬元，請其提出後
    存入吳健廷上開帳戶內代為保管，張錦銘依指示辦理後，該
    筆50萬元旋遭提領一空之事實，業經原審法院於98年4 月29
    日以98年度簡字第3145號判處有期徒刑4 月，吳健廷不服上
    訴後，亦經該院於98年9 月10日以98年度簡上字第718 號駁
    回上訴確定，則由被害人張錦銘於98年11月28日遭詐騙而匯
    款進入吳健廷所有帳戶之情以觀，並互核告訴人乙○○、丙○○亦於98年11月28日遭詐騙而前往操作自動櫃員機匯款乙
    節，益徵證人吳健廷證稱係其同時將被告甲○○及其所有之
    帳戶交給地下錢莊之詞，應屬實在。
  3.況證人吳健廷亦證稱：伊當時不敢跟被告講，所以佯稱家中
    遭竊，已於前述，核與被告甲○○於偵查及原審審理中均辯
    稱係因家中遭竊之辯解相符，可見被告甲○○之辯解，並非
    無據，被告甲○○既未有出售或出租其所有之板信銀行帳戶
    存簿暨提款卡之行為，自難認其涉犯有幫助詐欺之犯行。
五、綜上所述，聲請簡易判決處刑書意旨雖認被告甲○○涉犯刑
    法刑法第30條第1 項前段、第339 條第1 項之幫助詐欺取財
    罪，惟依本件卷證資料，不能形成對被告甲○○有罪認定之
    確切心證，此外，復查無其他積極證據證明被告甲○○犯罪
    ，原審合議庭基此以不能證明被告甲○○犯行，而依通常程
    序改諭知其無罪之判決，經核並無違誤，檢察官上訴意旨略
    以：證人吳健廷於其自身案件辯稱：其所有之銀行存摺、金
    融卡及相關密碼等資料於97年10、11月間在平鎮的家中遭竊
    ，嗣其自身案件確定後，於本案審理時作證改稱：被告存簿
    是證人交付地下錢莊抵債，證人知道被告提款卡密碼等情，
    想一肩承擔被告之罪責，其證詞可信度甚低；又被告於被問
    及科刑範圍及最後陳述時均心虛而未主張判決無罪，故本件
    應認被告對於幫助詐欺之犯行知情而應判決有罪云云。惟按
    被告與證人兩者身份不同，證人有據實陳述之義務且應負偽
    證之刑責，被告則否，相較之下自以改列為證人後之陳述為
    可採。另據被告於本院供稱伊於97年11月25日回娘家2 日後
    返家發現其抽屜存摺等物不見，經質問其夫吳健廷稱家裡失
    竊，隔週錢莊之人來找他，伊再問他才說因還不出錢來就把
    存摺等物交給錢莊之人，就此時間差而言亦難認被告對於犯
    罪知情。至原審問被告科刑範圍之意見時其未要求判決無罪
    ，因此部分僅係法官形成心證之參考，況被告於原審被問及
    科刑範圍之意見時除未要求判決無罪外，同時亦表達其並不
    知情，自不能以其未主張判決無罪即逕認被告應構成幫助詐
    欺罪。本件上訴為無理由，應予駁回。
據上論斷，應依刑事訴訟法第368 條，判決如主文。
本案經檢察官張啟彬到庭執行職務。
中    華    民    國    99    年    5     月    27    日
                  刑事第八庭審判長法  官  張傳栗
                                  法  官  劉嶽承
                                  法  官  陳春秋
以上正本證明與原本無異。
不得上訴。
                                  書記官  李家敏
中    華    民    國    99    年    5     月    27    日

司法院資訊處製作；財團法人民間司法改革基金會備份。
